【裁判字號】    98,上,332
【裁判日期】    980603
【裁判案由】    撤銷決議
【裁判全文】
臺灣高等法院民事判決                   98年度上字第332號
上  訴  人  民族星鑽社區管理委員會
法定代理人  丙○○
被  上訴人  乙○○
            甲○○
上列當事人間請求撤銷決議事件，上訴人對於中華民國98年1 月
22日臺灣板橋地方法院97年度訴字第2561號第一審判決提起上訴
，本院於98年5月20日言詞辯論終結，判決如下：
    主      文
上訴駁回。
第二審訴訟費用由上訴人負擔。
    事實及理由
一、被上訴人起訴主張：被上訴人為民族星鑽社區（位於臺北縣
    蘆洲市○○路426巷）住戶，民族星鑽社區於民國（下同）9
    7 年10月19日召開第一次區分所有權人第一次會議（下稱系
    爭區分所有權人會議），至少應有全體住戶94戶之3分之2即
    63戶出席，始符合公寓大廈管理條例第31條法定人數之要求
    ，惟上訴人法定代理人明知出席數不及上開規定，為使其提
    出之議案通過，仍然違法作成決議（下稱系爭決議），再於
    會後以領取開會紀念品及調查信箱設置為由，要求當日未出
    席之訴外人庚○○、己○○、丁○○、戊○○等4 人，於不
    知情之情形下，在出席簽到表上簽名，藉此使得簽到表形式
    上有出席人數63人簽到出席會議，惟實際上出席人數不及法
    定人數，系爭決議違法。爰依民法第56條第1項規定，請求
    撤銷系爭決議。求為判決：系爭決議應予撤銷。
二、上訴人則以：
  (一)得提起撤銷系爭決議之人，以當天有出席且當場提出異議者
    為限。本件被上訴人當天並未出席系爭區分所有權人會議，
    渠等提起本件訴訟為當事人不適格。
  (二)訴外人丁○○非區分所有權人，但為住戶，經詢問當天有出
    席會議之人，指稱訴外人丁○○有參加會議；訴外人戊○○
    亦非區分所有權人，會議當天出席人眾多，訴外人戊○○或
    該戶區分所有權人有出席，但漏未簽名，是訴外人戊○○或
    該戶區分所有權人主動要求簽名；訴外人庚○○係牙醫師，
    為專業人士，亦為知識分子，豈不知召開會議之理，若其不
    知情會議召開，何以願簽名？訴外人己○○亦非區分所有權
    人，會議當天出席人眾多，訴外人己○○或該戶區分所有權
    人有出席，但漏未簽名，始於會後補簽等語，資為抗辯。
三、原審判決97年10月19日民族星鑽社區第一次區分所有權人第
    一次會議之決議，應予撤銷。上訴人提起上訴，上訴聲明為
    ：(一)原判決廢棄。(二)被上訴人在第一審之訴駁回。被上訴人
    答辯聲明：上訴駁回。
四、按總會之召集程序或決議方法，違反法令或章程時，社員得
    於決議後3 個月內請求法院撤銷其決議。但出席社員，對召
    集程序或決議方法，未當場表示異議者，不在此限，民法第
    56條第1 項定有明文。次按公寓大廈管理委員會為人的組織
    體，區分所有權人會議為其最高意思機關。其區分所有權人
    會議之召集程序或決議方法，違反法令或章程時，依公寓大
    廈管理條例第1條第2項規定，應適用民法第56條第1 項撤銷
    總會決議之規定，由區分所有權人請求法院撤銷區分所有權
    人會議之決議，最高法院92年度台上字第2517號判決要旨參
    照。又民法第56條第1 項但書之規定，限制出席社員對召集
    程序或決議方法，未當場表示異議者，不得訴請法院撤銷總
    會決議者，原為防止出席會議之社員，事後任意翻異，致有
    礙總會營運之決策與推展。惟未出席總會之社員，則因非可
    期待其事先預知總會決議有違反章程或法令之情事而予以容
    許，亦無法當場表示異議，自應許其於法定期間內提起撤銷
    總會決議之訴（最高法院77年台上字第518 號、78年台上字
    第2584號、86年台上字第3604號判決意旨參照）。
  (一)查被上訴人為民族星鑽社區之區分所有權人，被上訴人未出
    席系爭區分所有權人會議，有出席人員名冊在卷可稽（原審
    卷第60至63頁），兩造不爭執，可認是實。
  (二)被上訴人固未出席系爭區分所有權人會議，惟揆諸首揭說明
    ，被上訴人仍得於系爭區分所有權人會議作成決議後3 個月
    內，請求法院撤銷其決議。經查，系爭決議於97年10月19日
    作成，被上訴人於97年11月12日起訴請求撤銷系爭決議，符
    合上開規定。上訴人辯稱被上訴人未出席系爭區分所有權人
    會議，提起本訴為當事人不適格云云，為不可採。
五、按區分所有權人會議之決議，除規約另有規定外，應有區分
    所有權人3分之2以上及其區分所有權比例合計3分之2以上出
    席，以出席人數4分之3以上及其區分所有權比例占出席人數
    區分所有權4分之3以上之同意行之，公寓大廈管理條例第31
    條定有明文。
  (一)查民族星鑽社區住戶公約就區分所有權人會議決議之出席人
    數及表決權數未有特別規定，有住戶公約在卷可稽（原審卷
    第42至44頁），故系爭區分所有權人會議之出席人數及表決
    權數，應以公寓大廈管理條例第31條規定為準。亦即，民族
    星鑽社區全體區分所有權人計94人，應有63人以上出席，方
    符合上開規定。
  (二)次查，證人丁○○證稱略以：區分所有權人係伊之妻鄭秋美
    ，當天伊沒有參加區分所有權人會議，出席人員名冊編號79
    鄭秋美的簽名係伊代簽，當天周主委找伊簽名，伊認為簽名
    是要領紀念品等語。證人戊○○證述略以：區分所有權人係
    伊之妻李逸蘋，當天伊中途才出席區分所有權人會議，開完
    會後才通知伊簽名，伊出席會議並未出具委託書等語。證人
    己○○證述略以：區分所有權人係伊之妻柯佳敏，當天伊沒
    有參加區分所有權人會議，出席人員名冊編號9柯佳敏的簽
    名是伊代簽，是當天委員之一請伊簽名，當下伊不知道簽名
    的用意等語。證人庚○○證述略以：伊係區分所有權人，當
    天會議伊沒有參加，出席人員名冊編號34的簽名，是開完會
    後，周主委拿給伊簽名，說要領紀念品等語（原審卷第70至
    75頁）。依據上開證人證言，區分所有權人庚○○並未出席
    系爭區分所有權人會議，證人丁○○、己○○非區分所有權
    人，亦未參加系爭區分所有權人會議，渠等係會議後方在出
    席人員名冊簽名；證人戊○○雖有參加系爭區分所權人會議
    ，惟戊○○非區分所有權人，且出席會議未具委任狀，其出
    席尚難認為係合法代理。
  (三)綜上，系爭區分所有權人會議之出席人員名冊記載雖63人出
    席，應扣除上開證人4 人之出席數，故實際僅有59名區分所
    有權人出席，不及全體區分所有權人之3分之2即63人，是以
    ，系爭區分所有權人會議出席人數違反公寓大廈管理條例第
    31 條規定，可以認定。
六、系爭區分所有權人會議之出席人數違反公寓大廈管理條例第
    31條規定，系爭決議之決議方法，係違反法令，被上訴人依
    據民法第56條第1 項規定，請求撤銷系爭決議，為有理由，
    應予准許。
七、按權利之行使，不得違反公共利益，或以損害他人為主要目
    的。行使權利，履行義務，應依誠實及信用方法，民法第14
    8 條定有明文。次按權利之行使，是否以損害他人為主要目
    的，應就權利人因權利行使所能取得之利益，與他人及國家
    社會因其權利行使所受之損失，比較衡量以定之。最高法院
    71台上字第737 號判例意旨參照。被上訴人係民族星鑽社區
    之區分所有權人，系爭區分所有權人會議之決議違反法令，
    被上訴人請求撤銷系爭決議，尚難認其他區分所有權人因被
    上訴人之權利行使，受有較大之損失，故核屬正當之權利行
    使。上訴人辯稱系爭決議為攸關公共利益，且對公眾有利之
    決議，被上訴人撤銷系爭決議，為權利濫用云云，尚非可採
    。
八、綜上所述，被上訴人本於民法第56條第1 項規定，請求系爭
    決議應予撤銷，為有理由，應予准許。原審判命系爭決議，
    應予撤銷，於法並無不合。上訴意旨指摘原判決不當，求予
    廢棄改判，為無理由，應予駁回。
九、本件事證已臻明確，兩造其餘攻擊防禦方法及未經援用之舉
    證，經審酌核與本件判決結果不生影響，不再逐一論述，附
    此敘明。
十、據上論結，本件上訴為無理由，依民事訴訟法第449條第1項
    、第78條，判決如主文。
中    華    民    國    98    年    6     月    3     日
                    民事第二庭
                        審判長法  官  吳謙仁
                              法  官  蘇瑞華
                              法  官  李瓊蔭
正本係照原本作成。
如不服本判決，應於收受送達後20日內向本院提出上訴書狀，其
未表明上訴理由者，應於提出上訴後20日內向本院補提理由書狀
（均須按他造當事人之人數附繕本）上訴時應提出委任律師或具
有律師資格之人之委任狀；委任有律師資格者，另應附具律師資
格證書及釋明委任人與受任人有民事訴訟法第466條之1第1項但
書或第2項（詳附註）所定關係之釋明文書影本。
中    華    民    國    98    年    6     月    4     日
                              書記官  王才生
附註：
民事訴訟法第466條之1（第1項、第2項）：
對於第二審判決上訴，上訴人應委任律師為訴訟代理人。但上訴
人或其他法定代理人具有律師資格者，不在此限。
上訴人之配偶、三親等內之血親、二親等內之姻親，或上訴人為
法人、中央或地方機關時，其所屬專任人員具有律師資格並經法
院認為適當者，亦得為第三審訴訟代理人。


司法院資訊處製作；財團法人民間司法改革基金會備份。
